【裁判字號】    98,消債清,241
【裁判日期】    990120
【裁判案由】    聲請清算程序
【裁判全文】
臺灣高雄地方法院民事裁定           98年度消債清字第241號
聲  請  人  甲○○○
代  理  人  徐豐益律師
上列當事人聲請消費者債務清理事件，本院裁定如下：
    主  文
聲請駁回。
聲請費用由聲請人負擔。
延長保全處分之聲請駁回。
    理  由
一、聲請意旨略以：聲請人前與金融機構因訂定消費借貸、信用
    卡等契約，惟因無法清償致積欠金融機構債務，乃於民國95
    年間依金融主管機關協調成立之中華民國銀行公會會員辦理
    消費金融案件無擔保債務協商機制，與最大債權金融機構國
    泰世華商業銀行達成分期還款協議，約定每月償還新臺幣（
    下同）14,000元，惟聲請人係以打零工為生，收入並不穩定
    ，配偶復因糖尿病而無法工作，實無力繳納協商款項，聲請
    人勉力繳款5 期即告毀諾，顯因非可歸責於己之事由致履行
    有重大困難，而聲請人未經法院裁定開始更生程序或宣告破
    產，爰依法聲請清算等語。
二、按債務人與金融機構協商成立者，不得聲請更生或清算，但
    因不可歸責於己之事由，致履行顯有重大困難者，不在此限
    ；本條例施行前，債務人依金融主管機關協調成立之中華民
    國銀行公會會員辦理消費金融案件無擔保債務協商機制與金
    融機構成立之協商，準用前項之規定，消費者債務清理條例
    第151 條第5 項、第6 項分別定有明文。衡諸債之關係，係
    以當事人間之信賴關係為基礎，為社會經濟組織之重要支柱
    ，故當事人於以法律行為追求自己之利益之際，亦應顧及對
    方之利益，並考量債權債務在社會上之作用，本於誠實及信
    用之原則，行使債權及履行債務。是對於已陷入經濟上困境
    之消費者，若任其於惡性循環之債務窘境中自生自滅，將衍
    生嚴重之社會問題，難以維持安定之社會經濟秩序，故為兼
    顧債權人、債務人雙方之利益，對陷於經濟上困境之消費者
    ，乃允其於消費者債務清理條例施行後，得選擇以重建型之
    更生程序或清算型之清算程序清理其債務，藉以妥適調整債
    務人與債權人及其他利害關係人間之權利義務關係，保障債
    權人獲得公平受償，並謀求消費者經濟生活之重建復甦機會
    。惟對於已與金融機構協商成立，或於本條例施行前，已依
    金融主管機關協調成立之中華民國銀行公會會員辦理消費金
    融案件無擔保債務協商機制與金融機構成立協商之債務人，
    若非因不可歸責於己之事由，致履行顯有重大困難，僅係為
    圖謀減免債務，而不為債務之履行，自有違債權契約為誠信
    契約之本旨，故依消費者債務清理條例第151 條第6 項準用
    同條第5 項前段之規定，不得聲請更生或清算，始能避免肇
    致道德危險。次按聲請更生或清算不合程式或不備其他要件
    者，法院應以裁定駁回之，但其情形可以補正者，法院應定
    期間先命補正，消費者債務清理條例第8 條亦有明文規定。
三、經查：
  (一)聲請人前因無法清償債務，而於95年間依金融主管機關協調
    成立之中華民國銀行公會會員辦理消費金融案件無擔保債務
    協商機制與銀行等債權人達成分期還款協議，同意自95年7
    月起，分80期，利率0%，每月繳納14,000元方式償還，嗣繳
    納4 期即毀諾等節，有債權人清冊、財團法人金融聯合徵信
    中心當事人綜合信用報告書、國泰世華商業銀行存款存根、
    台北富邦銀行陳報狀各1 份在卷可稽（見本院卷第7 至15頁
    、第24至26頁、第59 62 頁），信屬真實。是聲請人應有因
    不可歸責於己之事由，致履行顯有重大困難之情形，法院始
    應准予清算。
  (二)關於聲請人每月必要費用部分，因消費者債務清理條例之立
    法目的，係為使不幸陷入經濟困境之人得以清理債務、重建
    生活，並在清理過程中能保有符合人性尊嚴之最低基本生活
    ，而非維持債務人過去慣常之寬逸生活，是於評估履行原協
    商方案是否顯有重大困難時，並非由聲請人任意主張其基本
    生活費用之數額，否則將造成揮霍無度以致清償能力降低，
    而有失公允，因此本院認應以聲請人居住之高雄縣依內政部
    社會司所公佈之98年度臺灣省每人每月最低生活費用，即每
    月9,829 元計算聲請人之最低生活費為宜。又聲請人固主張
    其配偶陳介平罹患糖尿病需其扶養，每月支出12,000元云云
    ，惟經本院依職權函詢國軍高雄總醫院陳介平是否因糖尿病
    而已喪失工作能力，該院函覆陳介平因糖尿病而有腎臟病變
    及四肢麻木現象，但尚未達到末期腎病變階段，有該院99年
    1 月7 日醫雄企管字第0990000140號函在卷可按（見本院卷
    第87至88頁），依此其病情雖對其工作有所影響，但應未完
    全喪失工作能力，又陳介平現年60歲（38年12月17日生），
    有戶籍謄本在卷可按（見本院卷第23頁），是其尚未屆法定
    強制退休年齡，而得於職場就業，故而陳介平客觀上應仍具
    有謀生能力，依民法第1117條第1 項受扶養權利者以不能維
    持生活而無謀生能力者為限之規定，其尚不得請求聲請人扶
    養，故聲請人此部分之支出應不予列計。
  (三)聲請人自承其以打零工為生，每月收入約為18,500元，並提
    出切結書為證，而聲請人96年、97年申報所得各為30,246元
    、9,849 元，有綜合所得稅各類所得資料清單在卷可參（見
    本院卷第17至18頁），是其陳報本院之所得與申報所得稅者
    有所差距，此足見其並未據實申報所得稅。又聲請人自95年
    3 月、96年5 月、97年9 月、98年1 月分別以高雄市醫務雜
    務職業工會、高雄市照顧服務員職業工會為投保單位，分別
    依27,600元、30,300元、34,800元之薪資等級投保勞工保險
    ，並以34,800元之薪資等級投保迄今，有勞工保險被保險人
    投保資料表在卷可稽（見本院卷第27頁），參以一般人係按
    其實際所得收入數額投保勞工保險為常態，以低所得投保高
    保額保險為變態之日常生活經驗法則以觀，足認聲請人每月
    至少有工作收入27,600元，則與聲請人陳報其每月收入約18
    ,500元尚有出入，顯有可議不實之處。故而本院認以聲請人
    所提出其勞工保險被保險人投保薪資27,600元為其每月平均
    收入之計算標準，較符合實情。
  (四)綜上，聲請人每月收入扣除其基本生活費用9,829 元後尚餘
    17,771元，理應足以負擔每月協商款14,000元，則聲請人主
    張其每月客觀收入無法支付必要生活費用及協商金額而毀諾
    ，有不可歸責於己之事由云云，尚乏實據足憑，自難認其毀
    諾具備「不可歸責於己之事由致履行顯有重大困難」之要件
    ，此外聲請人亦無法提出有其他證據足證有何於協商後始發
    生支出增多，或收入收益減少且非其協商成立時所能預期之
    客觀上情事之發生，即難認其毀諾具備「不可歸責於己之事
    由致履行顯有重大困難」之要件。
四、綜上所述，聲請人並無因不可歸責於己之事由，致履行顯有
    重大困難之情形，其所為本件清算之聲請與上述之法定要件
    不符，自無從准許，而應予以駁回。又聲請人所提之清算聲
    請既經駁回，則聲請人請求延長保全處分期間之聲請，自失
    所附麗，故聲請人此部份之聲請無從准許，應併予駁回。
五、依消費者債務清理條例第8 條、第15條，民事訴訟法第78條
    ，裁定如主文。
中    華    民    國    99    年    1     月    20    日
                  民事第四庭   法   官  楊淑儀
上為正本係照原本作成。
如不服本裁定，應於裁定送達後10日內，以書狀向本院提出抗告
，並繳納抗告費新臺幣1,000元。
中    華    民    國    99    年    1     月    20    日
                                書記官  王資惠


司法院資訊處製作；財團法人民間司法改革基金會備份。
